臺灣高等法院臺南分院民事判決
110年度家上字第30號
上  訴  人  甲○○  
訴訟代理人  陳寶華律師(法扶律師)
被上訴人    乙○(大陸地區人民)

上列當事人間請求離婚事件，上訴人對於中華民國109年12月22
日臺灣臺南地方法院第一審判決（109年度婚字第147號），提起
上訴，本院於111年2月10日言詞辯論終結，判決如下：
    主  文
原判決廢棄。
准上訴人與被上訴人離婚。
第一、二審訴訟費用均由被上訴人負擔。
    事實及理由
一、按「夫妻之一方為臺灣地區人民，一方為大陸地區人民者，
    其結婚或離婚之效力，依臺灣地區之法律。」，臺灣地區與
    大陸地區人民關係條例第53條定有明文。查，兩造間夫妻關
    係現仍存續中，而上訴人為臺灣地區人民，被上訴人則為大
    陸地區人民，是上訴人訴請與被上訴人離婚，其離婚效力之
    準據法，依上開說明，自應適用臺灣地區法律。
二、本件被上訴人經合法通知，未於言詞辯論期日到場，核無民
    事訴訟法第386條所列各款情形，爰依上訴人之聲請，由其
    一造辯論而為判決，合先敘明。
三、本件上訴人主張：伊與被上訴人於民國（下同）90年8月31
    日結婚，被上訴人於90年12月24日來台同住，旋於94年間無
    故離家，並於95年7月14日因故被遣返，被上訴人於96年7月
    11日再度申請團聚，因未通過訪談，內政部移民署未予許可
    入境，伊遂於97年4月16日向原法院起訴請求離婚，雖經敗
    訴判決確定，然其既判力不及於兩造自該案事實審言詞辯論
    終結即98年5月4日以後之事實，其後兩造分居迄今業已12年
    ，其間毫無聯繫，顯見兩造均無維持婚姻之意願，本件即有
    難以維持婚姻之重大事由，且伊未具較高可歸責性等情。爰
    依民法第1052條第2項之規定，求為判准伊與被上訴人離婚
    之判決（原審為上訴人敗訴判決，上訴人不服，提起上訴）
    。上訴聲明：㈠原判決廢棄。㈡准上訴人與被上訴人離婚。
四、被上訴人未於言詞辯論期日到場，亦未提出書狀作何聲明或
    陳述。
五、兩造爭執之事項：
　　上訴人依民法第1052條第2項之規定，請求判准兩造離婚，
    有無理由？
六、得心證之理由
　㈠按「除別有規定外，確定之終局判決就經裁判之訴訟標的，
    有既判力」，民事訴訟法第400條第1項定有明文，並依家事
    事件法第51條規定準用之。而判決之既判力，係僅關於為確
    定判決之事實審言詞辯論終結時之狀態而生，故在確定判決
    事實審言詞辯論終結後所生之事實，並不受既判力之拘束。
    又「關於婚姻關係之訴訟，經判決確定後，當事人不得援以
    前依請求之合併、變更或追加所得主張之事實，就同一婚姻
    關係，提起獨立之訴。」，亦為家事事件法第57條所明定，
    其立法理由係為全面解決有關同一婚姻關係之紛爭，以儘早
    使婚姻關係趨於安定，避免因訴訟反覆提起而造成程序上之
    不經濟。查，上訴人前對被上訴人提起離婚訴訟（原法院97
    年度婚字第291號，下稱前案），經原法院以判決駁回確定
    ，而前案於98年5月4日經最後事實審言詞辯論終結，業據本
    院調取前案卷宗核閱無訛（見前案98年5月4日言詞辯論筆錄
    ），依前揭說明，此後發生之事實不為該案既判力效力所及
    。是上訴人於前案確定判決後，再提起本件離婚訴訟，援引
    前案確定判決事實審言詞辯論終結即98年5月4日以後發生之
    事實，請求離婚，即不受前案既判力之拘束，合先敘明。
　㈡次按民法第1052條第1項所列舉10款判決離婚事由以外之重大
    事由，難以維持婚姻者，夫妻之一方得請求離婚，但其事由
    應由夫妻之一方負責者，僅他方得請求離婚，民法第1052條
    第2項定有明文。本條項為離婚事由之概括規定，目的在使
    夫妻請求裁判離婚之事由較富彈性，是夫妻間發生足使婚姻
    難以維持之重大事由者，雖不符合該條第1項所列各款情形
    ，亦無不准依該法條第2項訴請離婚之理。所謂「難以維持
    婚姻者」，係以婚姻是否已生破綻而無回復之希望為判斷標
    準，而婚姻是否已生破綻無回復之希望，則應依客觀之標準
    ，即難以維持婚姻之事實，是否已達於倘處於同一境況，任
    何人均將喪失維持婚姻之意願而定。婚姻如有難以維持之重
    大事由，於夫妻雙方就該事由均須負責時，應比較衡量雙方
    之有責程度，僅責任較輕之一方得向責任較重之他方請求離
    婚，如雙方之有責程度相同，則雙方均得請求離婚，始符上
    揭規定之立法本旨。
　㈢經查：上訴人主張兩造於前案事實審言詞辯論終結即98年5月
    4日以後，延續分居狀態，迄今已有12年，其間未有聯繫，
    而被上訴人前因未通過面談無法來台，迄今未再重新送件，
    亦無經限制再次申請入台，迄未再次入境乙節，有內政部移
    民署南區事務大隊臺南市第一服務站110年6月21日移署南南
    一服字第1108245751號函及檢附之被上訴人入出國日期證明
    書可稽（見本院卷第55至57頁），核與證人甲○○（即上訴人
    友人）到庭證述之情節相符（見本院卷第85至86頁），上訴
    人前開主張，堪認屬實。
　㈣依上，被上訴人自前案事實審言詞辯論終結即98年5月4日以
    後，並未經內政部移民署限制再次申請入台，迄未主動再申
    請入台，上訴人亦不申請被上訴人來台，迄今兩造分居已逾
    12年，其間均無聯繫，益見兩造無積極維繫婚姻之意願。則
    由兩造長期分居，互不聯繫，顯見對婚姻已無期待等情狀，
    堪認兩造婚姻確已生破綻，其婚姻關係誠摰互信、互愛、互
    諒之基礎顯已無存，達於倘處於同一境況，任何人均將喪失
    維持婚姻意欲之程度，該破綻已顯無回復之望，而有難以維
    持婚姻之重大事由存在，且該重大事由兩造均須負責，雙方
    有責程度均屬相當。從而，上訴人依民法第1052條第2項規
    定，請求准其與被上訴人離婚，乃屬有據，應予准許。
七、綜上所述，上訴人依民法第1052條第2項規定，請求判准兩
    造離婚，為有理由，應予准許。原審駁回上訴人之請求，尚
    有未洽，上訴論旨指摘原判決不當，求予廢棄改判，為有理
    由，爰由本院廢棄改判如主文第2項所示。
八、本件事證已臻明確，兩造其餘之攻擊或防禦方法及所用之證
    據，認均不足以影響本判決之結果，爰不逐一論列，附此敘
    明。
九、據上論結，本件上訴為有理由，依家事事件法第51條、民事
    訴訟法第463條、第385條第1項前段、第450條、第78條，判
    決如主文。 　　
中　　華　　民　　國　 　111 　年　　3 　　月　　3　　日
                  家事法庭       審判長法  官  吳森豐

                                       法  官  孫玉文
　　　　　　　　　　　　　　
                                       法  官  郭貞秀
上為正本係照原本作成。
被上訴人如不服本判決，應於收受送達後20日內向本院提出上訴
書狀，其未表明上訴理由者，應於提出上訴後20日內向本院補提
出理由書狀（均須按他造當事人之人數附繕本）上訴時應提出委
任律師或具有律師資格之人之委任狀；委任有律師資格者，另應
附具律師資格證書及釋明委任人與受任人有民事訴訟法第466條
之1第1項但書或第2項（詳附註）所定關係之釋明文書影本。如
委任律師提起上訴者，應一併繳納上訴審裁判費。
上訴人不得上訴。
中　　華　　民　　國　　111 　年　　3 　　月　　3 　　日

                                      書記官  蘇玟心

【附註】
民事訴訟法第466條之1：
⑴對於第二審判決上訴，上訴人應委任律師為訴訟代理人。但上
  訴人或其法定代理人具有律師資格者，不在此限。
⑵上訴人之配偶、三親等內之血親、二親等內之姻親，或上訴人
  為法人、中央或地方機關時，其所屬專任人員具有律師資格並
  經法院認為適當者，亦得為第三審訴訟代理人。
民事訴訟法第466條之2第1項：
  上訴人無資力委任訴訟代理人者，得依訴訟救助之規定，聲請
第三審法院為之選任律師為其訴訟代理人。